【裁判字號】    97,審訴,2406
【裁判日期】    980430
【裁判案由】    損害賠償等
【裁判全文】
臺灣臺北地方法院民事判決            97年度審訴字第2406號
    原      告  丙○○
    訴訟代理人  林富村律師
    複 代 理人  甲  ○律師
    被      告  丁○○
    訴訟代理人  陳雅珍律師
    複 代 理人  許恒輔律師
上列當事人間損害賠償等事件，經本院於中華民國98年4月21日
言詞辯論終結，判決如下：
    主  文
原告之訴及假執行之聲請均駁回。
訴訟費用由原告負擔。
    事實及理由
甲、程序方面：
一、按因侵權行為涉訟者，得由行為地之法院管轄，民事訴訟法
    第15條第1 項定有明文。而所謂行為地，凡為一部實行行為
    或其一部行為結果發生地皆屬之（最高法院56年台抗字第36
    9 號判例意旨參照）。查本件原告主張被告在台北市松山地
    政事務所，以不法方法塗銷坐落台北市○○區○○段29之3
    地號土地（下稱29之3 土地）之抵押權，則原告主張之侵權
    行為地既在本院轄區，則本院自有管轄權。
二、按訴狀送達後，原告不得將原訴變更或追加他訴，但擴張或
    減縮應受判決事項之聲明者，不在此限，民事訴訟法第255
    條第1項第3款定有明文。查本件原告於民國97 年12月8日起
    訴時請求被告給付新台幣（下同）500萬元及自94年3月18日
    起至清償日止，按年息5%計算之利息。嗣於98 年2月11日將
    上開請求金額之遲延利息部分，減縮自起訴狀繕本送達翌日
    起至清償日止，按年息5%計算之利息（見本院卷第32頁）。
    核屬應受判決事項之減縮，揆諸首揭規定，應予准許。
乙、實體方面：
一、原告起訴主張：伊於94年3月17日以500萬元自訴外人曲明宗
    受讓坐落台北市○○區○○段29-3及同地段29-5地號土地（
    下稱29-5 土地）之最高限額500萬元抵押權，並經登記在案
    （下稱系爭抵押權）。嗣抵押人即被告欲出售上開土地，但
    並未清償500萬元抵押債務，而伊僅同意塗銷29-5 土地之抵
    押權，惟被告竟利用伊老邁疏於注意之際，擅將29-3土地一
    併列入辦理塗銷抵押權後，旋於95年9月8日將29-3土地移轉
    登記予訴外人蕭素卿，致伊受有500萬元損害。伊於97 年11
    月24日始發覺上情，爰依侵權行為或不當得利法則請求被告
    賠償及法定遲延利息等語。並聲明：(一)被告應給付原告500
    萬元，及自起訴狀繕本送達翌日起至清償日止，按年息5%計
    算之利息。(二)願供擔保聲請宣告假執行。
二、被告則以：原告既係自曲明宗受讓系爭抵柙權，惟依登記資
    料所示，原告受讓系爭抵押權擔保之債權僅為127,360 元，
    足見原告所稱出資500 萬元，顯非事實。況伊出賣29-3土地
    ，已交付50萬元予原告清償債務，且原告亦出具債務清償證
    明書交由代書塗銷系爭抵押權，伊自無侵權行為或不當得利
    等語，資為抗辯。並聲明：(一)如主文所示。(二)若受不利益判
    決，願供擔保聲請宣告免為假執行。
三、查本件原告於94年3月1日自曲明宗受讓29-3及29-5土地之系
    爭抵押權，嗣原告出具債務清償證明書及切結書，交予訴外
    人乙○○代書辦理塗銷系爭抵押權等情，為兩造所不爭，復
    有臺北市松山地政事務所98年2月10日北市松地三字第09830
    179400號函暨附讓與登記及塗銷抵押權之文件在卷可稽（見
    本院卷第36頁至第54頁），堪信為實。
四、原告主張被告未清償系爭抵押權債務，且未徵得其同意擅自
    塗銷29之3 土地之系爭抵押權，爰依侵權行為或不當得利法
    則，請求被告賠償，為被告所否認，並以上開情詞置辯。則
    本件兩造爭點厥為：(一)系爭抵押權擔保之債務數額？(二)被告
    是否已清償系爭抵押權擔保之債務？(三)原告以侵權行為或不
    當得利法則，請求被告賠償，是否有理由？茲分項析述如后
    ：
(一)、按當事人主張有利於己之事實者，就其事實有舉證之責任，
    民事訴訟法第277條第1項前段定有明文。查本件依臺北市松
    山地政事務所所檢送系爭抵押權讓與文件所示，其中曲明宗
    出具予原告之抵押權及債權讓與書載明：「茲本人繼承先父
    曲興源於民國80 年3月間對債務人丁○○君擁有債權計新台
    幣壹拾貳萬柒仟佰陸拾元，因由台端於民國93年10月26日
    代為清償，本人將該對債務人之債權全數讓與台端，並將台
    北市松山地政事務所收件79年南港字第096860號之抵押權設
    定案本金最高限額新台幣伍佰萬元正全數讓與移轉於台端，
    特定本書為憑。（債權額確定金額為新台幣壹拾貳萬柒仟
    佰陸拾元正），此致丙○○君收執」（見本院卷第42頁），
    是曲明宗在該文件敘明因繼承取得系爭抵押權及事後讓與予
    原告之原委，並再手寫特別註明債權額為127,360 元，足見
    原告自曲明宗受讓系爭抵押權所擔保之債權僅為127,360 元
    ，並非原告所主張之500 萬元甚明。雖原告辯以上開文件係
    應付地政機關辦理登記之用云云，惟原告所辯既與系爭抵押
    權登記文件不合，且未舉證以實其說，則原告主張系爭抵押
    權擔保500萬元云云，自為無理由。
(二)、又按借用人執有貸與人立具債務清償證明書時，貸與人已受
    借款之清償應屬於常態，未受借款之清償則屬於變態，主張
    變態事實之當事人，應負舉證責任。查證人即辦理塗銷系爭
    抵押權登記之乙○○代書於本院審理時結證稱：本件係原告
    委託伊辦理塗銷系爭抵押權登記，伊並未保管原告的印鑑章
    ，況該印鑑章係原告載在手上的戒指章。本件係原告到買方
    的建設公司，親自在遺失切結書、土地登記申請書及債務清
    償證明書上簽名及用印，且伊也當場詢問原告關於債務清償
    及塗銷範圍，原告回稱已全部清償並全部都辦理塗銷，因原
    告遺失系爭抵押權之他項權證明書，故伊依29-3及29-5土地
    登記謄本內容填載後，再送件辦理塗銷系爭抵押權等語（見
    本院卷第72頁至第73頁），倘原告在系爭抵押權擔保之債權
    未獲清償之際，衡情論理當無出具債務清償證明書及同意塗
    銷抵押權設定，而喪失擔保受償之利益之情，是本件既係原
    告親自在塗銷系爭抵押權文件上簽名及蓋章，並委託乙○○
    代書辦理塗銷事宜，則原告應就事後所主張被告未清償之事
    實，負舉證之責，惟原告迄未能舉證以實其說，則其主張被
    告未清償系爭抵押權擔保之債務云云，不足憑信。
(三)、末查，原告主張系爭抵押權遭被告不法塗銷，而依侵權行為
    及不當得利法則請求被告負損害賠償。惟本件系爭抵押權擔
    保之本金債權僅為127,360 元，且業經被告清償，原告為此
    出具債務清償證明書，並委託代書辦理塗銷登記，前已詳敘
    。則原告事後主張被告擅將29-3土地抵押權塗銷云云，顯與
    實情不符，不足採信。是原告既無法舉證證明系爭抵押權所
    擔保債權尚仍存在之事實，自不發生所謂侵權行為或不當得
    利問題，則原告以侵權行為及不當得利法則請求被告賠償云
    云，均為無理由，應予駁回。
五、綜上所述，原告本於侵權行為及不當得利法則請求被告給付
    500 萬元及法定遲延利息，為無理由，應予駁回。又原告之
    訴既經駁回，則其假執行之聲請已失所附麗，應併予駁回。
六、本件事證已臻明確，兩造其餘主張陳述及所提之證據，經本
    院斟酌後，認均不足以影響本判決之結果，自無逐一詳予論
    駁之必要，併此敘明。
七、訴訟費用負擔之依據：民事訴訟法第78條。
中    華    民    國    98    年    4     月    30    日
                        民事第六庭法官  傅中樂
以上正本係照原本作成。
如對本判決上訴，須於判決送達後20日內向本院提出上訴狀。
中    華    民    國    98    年    4     月    30    日
                                書記官  王文心


司法院資訊處製作；財團法人民間司法改革基金會備份。
